【裁判字號】    97,上訴,5720
【裁判日期】    980226
【裁判案由】    偽造文書等
【裁判全文】
臺灣高等法院刑事判決                97年度上訴字第5720號
上  訴  人
即  被  告  甲○○
上列上訴人因偽造文書等案件，不服臺灣士林地方法院97年度審
訴字第138號，中華民國97年11月4日第一審判決（起訴案號：臺
灣士林地方法院檢察署97年度偵字第12421號），提起上訴，本
院判決如下：
    主  文
上訴駁回。
    事  實
一、甲○○曾於民國86年間因盜匪案件，經法院判處有期徒刑12
    年確定，於91年7月24日假釋出監，於假釋期間，仍不知悔
    改，因欲向匯豐汽車股份有限公司（下稱匯豐公司）購買車
    牌號碼7N-1545號自小客車，明知自身無資力購車，且未在
    長龍塑膠工業股份有限公司（下稱長龍公司）任職，竟基於
    行使偽造私文書、行使偽造特種文書及意圖為自己不法所有
    之犯意，見報紙刊登「出售在職證明書與各類所得扣繳暨免
    扣繳憑單（下稱扣繳憑單）」之廣告，乃與真實姓名年籍不
    詳之某成年男子基於偽造私文書及特種文書之犯意聯絡，先
    由甲○○提供個人身分資料予該成年男子，再由該成年男子
    於不詳時間、地點，偽造甲○○自90年5月15日起在長龍公
    司擔任業務主任之在職證明書及領取長龍公司91年度薪資所
    得新臺幣（下同）577,775元之扣繳憑單後，甲○○旋於92
    年9月2日，持上開偽造之在職證明書與扣繳憑單，在臺北市
    內湖區○○路○段263巷30弄8之3號5樓住處，向台新國際商
    業銀行（下稱台新銀行）承辦汽車貸款業務人員黃品洋申請
    汽車貸款，由其不知情之女友彭意文擔任連帶保證人，簽訂
    車輛動產抵押契約書、台新銀行汽車貸款申請書及本票各一
    張，以分期付款買賣方式，向台新銀行貸款購買上開自小客
    車，並以動產擔保交易設定動產抵押方式，將該車設定抵押
    予台新銀行，約定總價金55萬元，分48期給付，每月一期，
    每期付款14,755元，致台新銀行誤認甲○○之個人年所得、
    工作職位及職業，均符合該銀行之貸款條件而陷於錯誤，如
    數撥款予匯豐公司，足生損害於長龍公司及台新銀行。嗣甲
    ○○僅繳付四期分期款項後，即未依約繼續付款，並以10萬
    元代價將上開車輛典當予不詳當鋪，致台新銀行追索無著而
    受有損害。
二、案經台新銀行訴由臺北市政府警察局內湖分局報請臺灣士林
    地方法院檢察署檢察官偵查起訴。
    理  由
一、證據能力部分：按刑事訴訟法第159條第1項雖規定，被告以
    外之人於審判外之言詞或書面陳述，除法律有規定外，不得
    作為證據。惟同法第159條之5第1、2項已規定，經當事人於
    審判程序同意作為證據，法院審酌該言詞陳述或書面陳述作
    成時之情況，認為適當者，亦得為證據。又當事人、代理人
    或辯護人於法院調查證據時，知有第159條第1項不得為證據
    之情形，而未於言詞辯論終結前聲明異議者，視為有前項之
    同意（指同條第1項之同意作為證據），此乃第159條第1項
    所容許，得作為證據之例外規定之一。經查，本案所據以認
    定被告犯罪事實之供述證據及非供述證據，被告及檢察官於
    言詞辯論終結前，均未就上開證據主張有刑事訴訟法第159
    條第1項不得為證據之情形，本院復審酌各該證據作成時並
    無違法及證明力明顯過低之瑕疵等情況，認為適當，是本案
    被告未爭執之供述證據及非供述證據，均有證據能力。
二、訊據被告固不否認有為原審判決所述之事實，惟具狀辯稱略
    以：（1）伊係見報紙刊登「出售在職證明書與各類所得扣
    繳暨免扣繳憑單」之廣告後，即與該成年男子聯絡，表示購
    買之意思，旋依其指示提供上訴人個人資料予該姓名不詳之
    成年男子，而向其購買填記上訴人個資之在職證明書及扣繳
    憑單，實際並無參與其製作該在職證明書及扣繳憑單之過程
    ，原判決對於上訴人與該販賣偽造在職證明書之男子間究否
    成立共同正犯之問題有爭議。（2）伊於案發後，在偵查中
    及原審審理時，均態度合作，坦承不諱，且已與台新銀行達
    成和解，伊為能履行前述和解內容，必須努力工作。又伊家
    有清寒母親待養，又有一位罹患難控制之癲癇症之弟弟，致
    使家境陷入困難。而伊曾因年少氣盛，一時失察，而誤觸刑
    章，被處有期徒刑12年，嗣於91年7月24日假釋出獄，現仍
    於假釋期間，恐因涉及本案而被處有期徒刑致遭撤銷假釋，
    經此教訓，已深知悔悟，而後已不敢再犯，請從輕量刑云云
    。經查：
（一）前揭犯罪事實，業據被告甲○○於原審準備程序及審理時
      供認不諱，核與告訴人即台新銀行之代理人陳凱茹於警詢
      時及偵查中指訴情節相符。
（二）次查，證人即台新銀行承辦汽車貸款業務人員黃品洋於偵
      查中證述：本件由伊對保，被告有提出在職證明書及扣繳
      憑單，被告有說在長龍公司任職，貸款申請書的內容都是
      被告自己填寫的等語（見原審卷第98、99頁）；證人彭意
      文於偵查中證稱伊有擔任被告向台新銀行辦理車貸之連帶
      保證人等語（見原審卷第99頁），此外，復有台新銀行汽
      車貸款申請書及其內附之車輛動產抵押契約書、本票、偽
      造之在職證明書及扣繳憑單，足認被告確有向告訴人即台
      新銀行申辦貸款，並提出上開文件。
（三）又查，依被告向告訴人台新銀行所提出之在職證明書（見
      偵查卷第107頁），其上記載被告於90年5月15日到職，擔
      任職務為業務部主任，出具在職證明書日期為92年8月4日
      ；另所提各類所得扣繳暨免扣繳憑單（見偵查卷第118頁
      ）則記載被告在長龍公司91年度之所得為577, 775元等情
      。惟查，證人即長龍公司員工王文勝、葉麗玉於偵查中證
      稱：渠等於90年至92年間在長龍塑膠公司任職，公司只有
      渠等及葉麗芬三人，工廠設在三重市○○街108巷46弄22
      號，公司電話號碼不是00000000，渠等不認識被告甲○○
      ，被告於91、92年間沒有在長龍公司擔任業務主任，（卷
      附在職證明書）不是長龍公司的大小章等語（見原審卷第
      133頁至135頁）；且查，依卷附長龍公司90至96年度綜合
      所得稅BAN給付清單（見偵查卷第59頁至第65頁、第72 至
      第73頁）、及被告自90至96年度之稅務電子閘門財產所得
      調件明細表（見偵查卷第75至第82頁）、被告之勞工保險
      被保險人投保資料明細表（見偵查卷第85頁）及中央健康
      保險局臺北分局97年7月2日健保北承三字第0970038441號
      函（見偵查卷第87頁），並未列報被告於長龍公司有薪資
      所得；又被告前因懲治盜匪條例案件自於86年入監迄91年
      7月24始假釋出監，亦有被告刑案資料查註紀錄表在卷可
      稽，足認被告所提據以辦理貸款之在職證明書及扣繳憑單
      為偽造。又被告僅繳納4期分期款項後，即未依約繼續付
      款，亦有台新銀行戶名甲○○帳戶還款明細查詢畫面各一
      份在卷可稽，依上開事證，被告行使偽造之私文書及特種
      文書而詐欺取財之犯行，堪以認定。
（四）被告於本院雖另辯稱伊實際並無參與其製作該在職證明書
      及扣繳憑單之過程，不能論以共犯云云，惟按，共同實施
      犯罪行為之人，在合同意思範圍內，各自分擔犯罪行為之
      一部，相互利用他人之行為，以達其犯罪之目的者，即應
      對於全部所發生之結果，共同負責（最高法院28年上字第
      3110號判例要旨參照）。經查，本件被告自承有提供身分
      資料給別人製作在職證明書及扣繳憑單等語（見原審卷第
      21頁）。被告既有提供身分資料，足認被告就偽造系爭在
      職證明書及扣繳憑單有犯意聯絡及行為分擔，縱製作文書
      之過程未參與，依上開說明，仍應對於全部偽造文書之犯
      行，共同負責。被告所辯，自不足採。
      本件事證明確，被告犯行堪以認定，應予依法論科。
三、按被告行為後，94年2月2日修正公布之刑法已於95年7月1日
    生效施行，其中第2條第1項：「行為後法律有變更者，適用
    行為時之法律。但行為後之法律有利於行為人者，適用最有
    利於行為人之法律」之規定，係規範行為後法律變更所生新
    、舊法律比較適用之準據法，並非刑法實體法律，自不生行
    為後法律變更之比較適用問題，故刑法修正施行後，應適用
    該修正後之第2條第1項之規定，依「從舊、從輕」之原則比
    較新、舊法律之適用；又比較新舊法時，應就罪刑有關之共
    犯、未遂犯、想像競合犯、牽連犯、連續犯、結合犯，以及
    累犯加重、自首減輕暨其他法定加減原因（如身分加減）與
    加減例等一切情形，綜其全部罪刑之結果而為比較後，再整
    個適用有利於行為人之法律處斷，不能割裂而分別適用有利
    之條文（最高法院24年上字第4634號、27年上字第2615號判
    例及最高法院95年度第8次刑事庭會議決議參照）。經查：
（1）罰金刑部分：被告行為時，刑法第216條、第212條之行使
     偽造特種文書罪、第339條第一項之詐欺取財罪，法定刑各
     得科300元、1,000元以下之罰金，而依被告行為時之修正
     前刑法第33條第5款規定：「主刑之種類如左：五、罰金：
     一元（指銀元）以上」，換算新臺幣後，為新臺幣三元以
     上。惟被告行為後修正後刑法第33條第5款係規定：「主刑
     之種類如下：五、罰金：新臺幣1,000元以上，以百元計算
     之」，經比較修正前後關於科處罰金刑之最低刑度規定，
     自應以被告行為時之修正前刑法較有利於被告。
（2）關於共犯：刑法第28條原規定：「二人以上共同『實施』
     犯罪之行為者，皆為正犯。」新法修正為：「二人以上共
     同『實行』犯罪之行為者，皆為正犯。」將舊法之「實施
     」修正為「實行」。原實施之概念，包括陰謀、預備、著
     手及實行等階段之行為，修正後僅共同實行犯罪行為始成
     立共同正犯。是新法共同正犯之範圍已有限縮，排除陰謀
     犯、預備犯之共同正犯。新舊法就共同正犯之範圍既因此
     而有變動，自屬犯罪後法律有變更，比較修正前後之規定
     ，以修正後之規定較有利於被告。
（3）關於想像競合犯：修正前刑法第55條有關想像競合犯之規
     定為：「一行為而觸犯數罪名者，從一重處斷。」修正後
     則改為：「一行為而觸犯數罪名者，從一重處斷。但不得
     科以較輕罪名所定最輕本刑以下之刑。」所增列之文字，
     為法理之明文化，非屬法律之變更，並無新舊法比較之適
     用。
（4）關於牽連犯：修正前刑法第55條有關「犯一罪而其方法或
     結果之行為犯他罪名者，從一重處斷」之牽連犯規定，業
     經修正刪除，此刪除雖非犯罪構成要件之變更，但顯已影
     響行為人刑罰之法律效果，自屬法律有變更，比較修正前
     、後之刑法規定，自以修正前論以牽連犯一罪，較修正後
     一罪一罰之數罪有利於被告。
（5）又被告行為時之刑法第41條第1項規定：「犯最重本刑為五
     年以下有期徒刑以下之刑之罪，而受六個月以下有期徒刑
     或拘役之宣告，因身體、教育、職業、家庭之關係或其他
     正當事由，執行顯有困難者，得以一元以上三元以下折算
     一日，易科罰金。」又被告行為時之易科罰金折算標準，
     修正前罰金罰鍰提高標準條例第2條前段（現已刪除）規定
     ，就原定數額提高為一百倍折算一日，則本件被告行為時
     之易科罰金折算標準，應以銀元300元折算一日，經折算新
     臺幣後，應以新臺幣900元折算一日。惟95年7月1日修正公
     布施行之刑法第41條第1項前段則規定：「犯最重本刑為五
     年以下有期徒刑以下之刑之罪，而受六個月以下有期徒刑
     或拘役之宣告者，得以新臺幣一千元、二千元、三千元折
     算一日，易科罰金。」比較修正前後之易科罰金折算標準
     ，以95年7月1日修正公布施行前之規定，較有利於被告，
     應適用修正前刑法第41條第1項前段規定，定其易科罰金之
     折算標準。
（6）經綜合比較被告行為後之前揭法律變更，除上述關於想像
     競合犯部分非屬法律變更，應逕適用裁判時之法律外，其
     餘以修正前之刑法規定對於被告較為有利，自應全部適用
     修正前刑法之相關規定。
四、按公私立機關或公司行號所出具之員工在職證明書，係證明
    各該機關、行號人員在職或受領薪資之情形，其性質屬於刑
    法第212條所規定之關於服務、能力或其他相類證書之特種
    文書範疇。又各類所得扣繳暨免扣繳憑單，僅在識別領取工
    資及申報免扣繳所得稅為何人，係申報單位所製作，應屬於
    刑法第210條所稱之私文書。核被告所為，係犯刑法第216條
    、第210條之行使偽造私文書罪（行使偽造之扣繳憑單部分
    ）、刑法第216條、第212條之行使偽造特種文書罪（行使偽
    造之在職證明書部分）、刑法第339條第1項之詐欺取財罪（
    詐得車輛之部分）。被告就偽造上開在職證明書、扣繳憑單
    部分，與該真實姓名年籍不詳之成年男子間有犯意聯絡、行
    為分擔，為共同正犯。又被告上開於在職證明書上偽造印文
    之行為，為偽造特種文書之階段行為，被告偽造在職證明書
    之特種文書及偽造扣繳憑單之私文書後進而行使，偽造特種
    文書、偽造私文書之低度行為應分別為行使偽造特種文書、
    行使偽造私文書之高度行為所吸收，均不另論罪。被告同時
    行使偽造特種文書及偽造私文書，係以一行為觸犯數罪名，
    應依修正前刑法第55條想像競合犯之規定，從一情節較重之
    行使偽造私文書罪處斷。又被告所犯前揭行使偽造私文書、
    詐欺取財罪間，有方法、目的之牽連關係，應從一重之行使
    偽造私文書罪處斷。又被告犯罪時間在96年4月24日以前，
    合於中華民國九十六年罪犯減刑條例之減刑要件，所犯行使
    偽造私文書罪，依該條例規定減刑。另偽造之被告在職證明
    書、扣繳憑單各一份，均已因行使而交付予告訴人而非屬被
    告所有之物，依法不得沒收，惟上開在職證明書上偽造之「
    長龍塑膠工業股份有限公司」、負責人「葉麗芬」之印文各
    一枚，不問屬於被告所有與否，均應依刑法第219條規定宣
    告沒收。至於上開偽造印文，係以不詳方式為之，無法證明
    確有上開偽造印章存在，故不依刑法第219條之規定諭知沒
    收。
五、原審適用刑法第2條第1項前段、第55條、第216條、第210條
    、第212條、第219條、第339條第1項，修正前刑法第41條第
    1項前段、第55條後段，刪除前罰金罰鍰提高標準條例第2條
    ，現行法規所定貨幣單位折算新臺幣條例第2條，刑法施行
    法第1條之1，中華民國九十六年罪犯減刑條例第2條第1項第
    3款、第7條、第9條，並審酌被告犯罪之動機、目的、手段
    、犯罪所生危害，並考量其已與告訴人達成協議（見卷附之
    協議書），及犯罪後供認犯行之態度等一切情狀，量處有期
    徒刑8月，減為有期徒刑4月，並諭知如易科罰金以銀元300
    元即新台幣900元折算一日。查行使第210條至第215條之文
    書者，依偽造、變造文書或登載不實事項或使登載不實事項
    之規定處斷。又偽造、變造私文書，足以生損害於公眾或他
    人者，處5年以下有期徒刑，刑法第216、210條分別定有明
    文，是行使偽造私文書罪本刑為有期徒刑以上之罪，自無從
    量處輕於有期徒刑之刑；至被告所陳家境清寒，又有一位罹
    患難控制之癲癇症之弟弟等情，縱係屬實，並非法定減免罪
    責事由；是原審在法定刑內量處，認事用法核無違誤，量刑
    亦屬妥適。被告上訴意旨就偽造特種文書及私文書部份，否
    認成立共同正犯，並請求從輕量刑云云，均無理由，應予駁
    回。
據上論結，應依刑事訴訟法第368條，判決如主文。
本案經檢察官林秀濤到庭執行職務。
中    華    民    國    98    年    2     月    26    日
                  刑事第六庭    審判長法  官  林堭儀
                                      法  官  張明松
                                      法  官  吳淑惠
以上正本證明與原本無異。
如不服本判決，應於收受送達後10日內向本院提出上訴書狀，其
未敘述上訴之理由者並得於提起上訴後10日內向本院補提理由書
（均須按他造當事人之人數附繕本）「切勿逕送上級法院」。
                                      書記官  陳雅加
中    華    民    國    98    年    3     月    2     日
附錄：本案論罪科刑法條全文
刑法第二百十六條
行使第 210 條至第 215 條之文書者，依偽造、變造文書或登載
不實事項或使登載不實事項之規定處斷。
刑法第二百十條
偽造、變造私文書，足以生損害於公眾或他人者，處 5 年以下有
期徒刑。
刑法第二百十二條
偽造、變造護照、旅券、免許證、特許證及關於品行、能力服務
或其他相類之證書、介紹書，足以生損害於公眾或他人者，處1
年以下有期徒刑、拘役或3 百元以下罰金。
刑法第三百三十九條第一項
意圖為自己或第三人不法之所有，以詐術使人將本人或第三人之
物交付者，處5 年以下有期徒刑、拘役或科或併科1 千元以下罰
金。


司法院資訊處製作；財團法人民間司法改革基金會備份。
